# Bitacora 3



```{r, R.options, echo=F, include=F, warning=F, message=F}
options(knitr.kable.NA = '-', echo = F)
library(readxl)
library(kableExtra)
library(dplyr)
library(janitor)
library(ggplot2)
library(wesanderson)
library(cowplot)
library(viridis)
library(GGally)
library(scales)


#Paquetes para series de tiempo
library(astsa)
library(tseries)
library(forecast)
```


```{r, echo=F, include=F}
base <- data.frame(read_excel("sepoblacev1950-2020_0.xls", 
    range = "B9:S80", col_types = "numeric"))

colnames(base) <- c("Año",
                    "Población total",
                    "Población de hombres",
                    "Población de mujeres",
                    "Nacimientos",
                    "Defunciones",
                    "Defunciones infantiles",
                    "Defunciones neonatales",
                    "Defunciones fetales",
                    "Tasa de crecimiento",
                    "Tasa de natalidad",
                    "Tasa de mortalidad",
                    "Tasa de mortalidad infantil",
                    "Tasa de mortalidad neonatal",
                    "Tasa de mortalidad fetal",
                    "Tasa global de fecundidad",
                    "Tasa bruta de reproducción",
                    "Tasa neta de reproducción"				
)

base <- base %>% clean_names()

 
```

## Distribución de la variable cuantitativa

```{r}
#| fig-cap: "Histograma de las defunciones totales entre 1950 y 2020"
#| label: fig-histdefunciones
#| fig-cap-location: top
#| echo: false
hist(base$defunciones, main="", xlab = 'Defunciones totales', 
     ylab='Frecuencia', col='#8494FF')
```
La @fig-histdefunciones muestra la distribución de la variable cuantitativa de defunciones totales anuales, la cual es de principal interés en este trabajo. Se muestra poca simetría y una acumulación muy marcada en los cantidades más pequeñas, lo que quiere decir que la mayoría de años registrados presentaron defunciones totales de menos de 1500 al año. 


## Asoaciación de variables

En la @fig-defunciones_ano se muestra la cantidad total de defunciones para el periodo 1950-2020. Destaca una tendencia creciente muy marcada a partir de cerca de 1980 y hasta el final del periodo considerado. 

```{r, echo=FALSE}
#| fig-cap: "Cantidad de defunciones por año para el periodo 1950-2020"
#| label: fig-defunciones_ano
#| fig-cap-location: top
g <- ggplot(base, aes(x=ano, y=defunciones))
g <- g + geom_point(size = 0.8)
g <- g + geom_smooth(formula = y~x, method = "loess", se = F)
g <- g + scale_x_continuous(breaks = seq(1950,2020,5))
g <- g + scale_y_continuous(breaks = seq(5000, 27000, 5000), limits = c(5000,27000))
g <- g + labs(x = "Año",
              y = "Cantidad de defunciones",
              caption = "Fuente: Elaboración propia")

g <- g + theme_cowplot() 

g <- g + theme(axis.text.x = element_text(angle = 45,vjust = 0.5, hjust=0.5))

g
```

```{r, echo=FALSE}
#| fig-cap: "Tasa de mortalidad por año para el periodo 1950-2020"
#| label: fig-tasa_mort_ano
#| fig-cap-location: top
g <- ggplot(base, aes(x=ano, y=tasa_de_mortalidad))
g <- g + geom_point(size = 0.8)

g <- g + geom_smooth(formula = y~x, method = "loess", se = F)
g <- g + scale_x_continuous(breaks = seq(1950,2020,5))
g <- g + scale_y_continuous(breaks = seq(3,12,1), limits = c(3,12))
g <- g + labs(x = "Año",
              y = "Tasa de mortalidad",
              caption = "Fuente: Elaboración propia")
g <- g + theme_cowplot() 

g <- g + theme(axis.text.x = element_text(angle = 45,vjust = 0.5, hjust=0.5))

g <- g + scale_color_brewer(palette = "Pastel2", )

g
```

Este mismo comportamiento se puede observar en la tasa de mortalidad en la @fig-tasa_mort_ano aunque de una forma mucho menos pronunciada, además, se puede apreciar que para el periodo 1950-1980 esta tasa decreció considerablemente.

```{r, echo=FALSE}
#| fig-cap: "Población total por año para el periodo 1950-2020"
#| label: fig-poblaciones_ano
#| fig-cap-location: top
g <- ggplot(base, aes(x=ano, y=poblacion_total))
g <- g + geom_point(size = 0.8)
g <- g + geom_smooth(formula = y~x, method = "loess", se = F)
g <- g + scale_x_continuous(breaks = seq(1950,2020,5))
g <- g + scale_y_continuous(labels = label_number(suffix = " M", scale = 1e-6)) # millions
g <- g + labs(x = "Año",
              y = "Población total (en millones)",
              caption = "Fuente: Elaboración propia")
g <- g + theme_cowplot() 

g <- g + theme(axis.text.x = element_text(angle = 45,vjust = 0.5, hjust=0.5))

g
```

Por su parte, en la @fig-poblaciones_ano se identifica una clara tendencia creciente de la población durante todo el periodo considerado.

Asimismo, de la @fig-nacimientos_ano se observa que la cantidad de nacimientos tuvo una tendencia creciente desde el inicio del periodo hasta cerca de 1990, en que empieza a descender hasta el último año considerado.

```{r, echo=FALSE}
#| fig-cap: "Cantidad de nacimientos por año para el periodo 1950-2020"
#| label: fig-nacimientos_ano
#| fig-cap-location: top
g <- ggplot(base, aes(x=ano, y=nacimientos))
g <- g + geom_point(size = 0.8)
g <- g + geom_smooth(formula = y~x, method = "loess", se = F)
g <- g + scale_x_continuous(breaks = seq(1950,2020,5))
# g <- g + scale_y_continuous(labels = label_number(suffix = " M", scale = 1e-6)) # millions
g <- g + labs(x = "Año",
              y = "Cantidad de nacimientos",
              caption = "Fuente: Elaboración propia")
g <- g + theme_cowplot() 

g <- g + theme(axis.text.x = element_text(angle = 45,vjust = 0.5, hjust=0.5))

g
```

En la @fig-def_inf_neonat_fet_ano se comparan las defunciones infantiles, neonatales y fetales. Cabe añadir que la distancia verticar entre las defunciones infantiles y las neonatales resulta en las llamadas defunciones posneonatales, es decir, las que ocurren a partir de los 29 días de edad y hasta un año. Se advierte que a mediados de los años sesenta la cantidad de defunciones infantiles aparenta tener una tendencia decreciente. Al respecto, Rosero Bixby afirma que la caída más dramática en los años setenta "se logra gracias a los programas de atención primaria
de la salud, ayudados por una extraordinaria reducción de la natalidad que permite un mejor desarrollo intrauterino, mejor cuidado del niño y reduce el riesgo de contagio" [-@rosero2004situacion]. El mismo autor menciona que "el riesgo de morir de los menores de un
año ha disminuido en forma poco menos que espectacular entre 1970-78, pues ha sido
reducido a la tercera parte (de 62 a 22 muertes por cada mil nacimientos) en un lapso
de apenas 8 años" [@rosero2016situacion]. Por su parte, la cantidad de defunciones neonatales superó a las fetales desde mediados de los años cincuenta y hasta mediados de los años ochenta, donde se pierde un poco la noción de cuál suele ser mayor.

```{r, echo=FALSE}
#| fig-cap: "Defunciones infantiles, neonatales y fetales por año"
#| label: fig-def_inf_neonat_fet_ano
#| fig-cap-location: top
g <- ggplot(base)
g <- g + geom_line(aes(x=ano, y=defunciones_infantiles, color="Infantil"), lwd=1)
g <- g + geom_line(aes(x=ano, y=defunciones_neonatales, color="Neonatal"), lwd=1)
g <- g + geom_line(aes(x=ano, y=defunciones_fetales, color="Fetal"), lwd=1)
g <- g + scale_x_continuous(breaks = seq(1950,2020,5))
g <- g + labs(x = "Año",
              y = "Cantidad de defunciones",
              caption = "Fuente: Elaboración propia con datos del INEC",
              color="Tipo de defunción")
g <- g + theme_cowplot() 
g <- g + theme(axis.text.x = element_text(angle = 45,vjust = 0.5, hjust=0.5))
g <- g + scale_color_brewer(palette = "PuBuGn")
g


```

Para estudiar la asociación entre la tasa de defunciones neonatales y la de defunciones fetales, se crea una variable categórica indicadora de si la primera es mayor a la segunda. Dado que ambas tasas se calculan respecto al mismo denominador (la cantidad de nacimientos), esta variable equivale a hacer los mismo con la cantidad de defunciones respectiva. En la @fig-indicadora_neonat_fet se muestra la distribución de esta variable y se ve que en 15 de los 71 años considerados la tasa de mortalidad fetal fue mayor, donde de la @fig-def_inf_neonat_fet_ano se sabe que esto sucedió mayoritariamente entre 1985 y 2020. En consecuencia, en 56 años fue mayor la tasa de mortalidad neonatal, lo cuál sucede sobre todo en los primeros 35 años a partir de 1950. Entonces, en los 71 años de estudio, 78.87% de las ocasiones fue mayor la tasa de mortalidad neonatal, contra un 21.13% de la fetal.

```{r, echo=FALSE}
#| fig-cap: "Distribución variable indicadora de la mayor tasa entre las de mortalidad fetal y la neonatal"
#| label: fig-indicadora_neonat_fet
#| fig-cap-location: top

# Se crea variable que indica si la tasa de mortalidad neonatal es mayor a la fetal
datos <- base %>% mutate(indicadora = as.factor(tasa_de_mortalidad_neonatal>tasa_de_mortalidad_fetal))

g <- ggplot(datos) +
geom_bar(aes(indicadora, fill = indicadora), show.legend = FALSE)

g <- g + scale_x_discrete(labels = c("Fetal", "Neonatal"))
g <- g + scale_y_continuous(breaks = seq(0,60,5), limits = c(0,60))

g <- g + labs(x = "Tasa de mortalidad mayor",
              y = "Conteo",
              caption = "Fuente: Elaboración propia con datos del INEC",
              color="Tipo de tasa")
g <- g + theme_cowplot() 
g <- g + scale_fill_brewer(palette = "PuBuGn")
g

```

Debido a que, por razones de escala, la cantidad de defunciones, nacimientos y población total resultan difíciles de comparar gráficamente, una alternativa se muestra en la @fig-tasa_crec_nat_ano, donde se muestran las tasas de crecimiento, mortalidad y natalidad por año. Se identifica la gran similitud en el comportamiento de las tasas de crecimiento y natalidad, lo cuál no es ninguna sorpresa pues la segunda es una componente aditiva de la primera. Ahora bien, este gráfico permite apreciar que desde mediados del siglo XX y hasta cerca de 1980, tanto la tasa de crecimiento como  la de mortalidad aparentan haber tenido una tendencia a la baja, lo cuál se rompe cerca de dicho año y la tasa de mortalidad empieza a empinarse ligeramente, mientras que la de crecimiento continúa en su tenencia con su tendencia decreciente. Nuevamente, se ve que el año 1980 parece haber un cambio en el comportamiento demográfico del país. 

```{r, echo=FALSE}
#| fig-cap: "Tasas de crecimiento, mortalidad y natalidad por año"
#| label: fig-tasa_crec_nat_ano
#| fig-cap-location: top
g <- ggplot(base)
g <- g + geom_line(aes(x=ano, y=tasa_de_crecimiento, color="Crecimiento"), lwd=1)
g <- g + geom_line(aes(x=ano, y=tasa_de_natalidad, color="Natalidad"), lwd=1)
g <- g + geom_line(aes(x=ano, y=tasa_de_mortalidad, color="Mortalidad"), lwd=1)
# g <- g + geom_line(aes(x=ano, y=tasa_de_mortalidad, color="Mortalidad"), lwd=1)
g <- g + scale_x_continuous(breaks = seq(1950,2020,5))
g <- g + labs(x = "Año",
              y = "Valor de la tasa",
              caption = "Fuente: Elaboración propia con datos del INEC",
              color="Tipo de tasa")
g <- g + theme_cowplot() 
g <- g + theme(axis.text.x = element_text(angle = 45,vjust = 0.5, hjust=0.5))
g <- g + scale_color_brewer(palette = "PuBuGn")
g


```

Para analizar la asociación de la tasa de mortalidad con la de crecimiento, se crea una variable categórica que indica si entre periodos consecutivos hubo coincidencia en la monotonía de ambas tasas, esto es, la variable es verdadera si ambas decrecieron o subieron, y es falsa si esto no se cumplió. En las figuras @fig-hist-coinc-mort-crec se muestra el histograma de esta variable, donde se ve que fue más común la no coincidencia en el comportamiento de las tasas entre periodos consecutivos. 

```{r, echo=FALSE}
#| fig-cap: "Histograma de la coincidencia en la monotonía de la tasa de mortalidad y la de crecimiento"
#| label: fig-hist-coinc-mort-crec
#| fig-cap-location: top
datos <- datos %>% mutate(crecimiento_defunciones= c(NA, sign(diff(tasa_de_crecimiento))==sign(diff(tasa_de_mortalidad))))
 
g <- ggplot(datos %>% na.omit()) +
geom_bar(aes(crecimiento_defunciones, fill =crecimiento_defunciones), show.legend = FALSE)

g <- g + scale_x_discrete(labels = c("Falso", "Verdadero"))
g <- g + scale_y_continuous(breaks = seq(0,35,5), limits = c(0,35))

g <- g + labs(x = "Coincidencia en la monotonía",
              y = "Conteo",
              caption = "Fuente: Elaboración propia con datos del INEC")
g <- g + theme_cowplot()
g <- g + scale_fill_brewer(palette = "PuBuGn")
g
```

En la @fig-dist-ano-mort-crec se muestra la distribución de los años según la coincidencia en la monotonía de la tasa de mortalidad y la de crecimiento y se ve que esta fue relativamente uniforme. Hacia 2016, se afirmaba que "la actual tasa de mortalidad general de Costa Rica (4 muertes anuales por cada mil habitantes) es una de las más bajas del mundo, inferior
incluso a la de los superdesarrollados países de la Europa Noroccidental (11 por mil) [...] esta situación tan favorable se debe, en parte, a una estructura por edades muy
particular de la población costarricense, caracterizada por una alta concentración en las
edades donde la mortalidad es más baja (adultos jóvenes)" [@rosero2016situacion].


```{r, echo=FALSE}
#| fig-cap: "Distribución de los años según la coincidencia en la monotonía de la tasa de mortalidad y la de crecimiento"
#| label: fig-dist-ano-mort-crec
#| fig-cap-location: top

g <- ggplot(datos %>% na.omit(), aes(x=ano, fill=crecimiento_defunciones)) 
# g <- g + geom_histogram(aes(y=..density..), position="identity", alpha=0.5)
g <- g + geom_density(alpha=0.6)
g <- g + scale_x_continuous(breaks=seq(1950,2020,10),limits=c(1950,2020))
g <- g + scale_y_continuous(labels = percent, name = "Proporción")
g <- g + labs(x = "Año",
              y = "Proporción",
              caption = "Fuente: Elaboración propia con datos del INEC",
              fill="Coincidencia en\nla monotonía")
g <- g + theme_cowplot() 
g <- g + scale_fill_brewer(palette = "Paired", labels=c("Falso", "Verdadero"))
g <- g + theme(axis.text.x = element_text(angle = 45,vjust = 0.5, hjust=0.5))

g

```
Se realiza el mismo ejercicio con la población total y las defunciones totales, lo que resulta en el histograma en la @fig-hist-coinc-pob-def y la distribución de los años en la @fig-dist-ano-pob-def.


```{r, echo=FALSE}
#| fig-cap: "Histograma de la coincidencia en la monotonía de la población total y las defunciones totales"
#| label: fig-hist-coinc-pob-def
#| fig-cap-location: top
datos <- datos %>% mutate(poblacion_total_defunciones= c(NA, sign(diff(poblacion_total))==sign(diff(defunciones))))
 
g <- ggplot(datos %>% na.omit()) +
geom_bar(aes(poblacion_total_defunciones, fill =poblacion_total_defunciones), show.legend = FALSE)

g <- g + scale_x_discrete(labels = c("Falso", "Verdadero"))
g <- g + scale_y_continuous(breaks = seq(0,40,5), limits = c(0,40))
g <- g + labs(x = "Coincidencia en la monotonía",
              y = "Conteo",
              caption = "Fuente: Elaboración propia con datos del INEC")
g <- g + theme_cowplot()
g <- g + scale_fill_brewer(palette = "PuBuGn")
g
```

De la primera se ve que fue más común la coincidencia en este caso, y de la segunda que es relativamente marcado que la coincidencia fue falsa de mediados de los años ochenta para atrás, y fue más común que la coincidencia se diera desde cerca de 1980. Nuevamente, se haya evidencia descriptiva de que en la década de los ochenta hay algún tipo de cambio, lo que debe tenerse en cuenta en la sección metodológica, quizás restringiendo el periodo de estudio. 

```{r, echo=FALSE}
#| fig-cap: "Distribución de los años según la coincidencia en la monotonía de la población total y la cantidad de defunciones"
#| label: fig-dist-ano-pob-def
#| fig-cap-location: top
#| 
g <- ggplot(datos %>% na.omit(), aes(x=ano, fill=poblacion_total_defunciones)) 
# g <- g + geom_histogram(aes(y=..density..), position="identity", alpha=0.5)
g <- g + geom_density(alpha=0.6)
g <- g + scale_x_continuous(breaks=seq(1950,2020,10),limits=c(1950,2020))
g <- g + scale_y_continuous(labels = percent, name = "Proporción")
g <- g + labs(x = "Año",
              y = "Proporción",
              caption = "Fuente: Elaboración propia con datos del INEC",
              fill="Coincidencia en\nla monotonía")
g <- g + theme_cowplot() 
g <- g + scale_fill_brewer(palette = "Paired", labels=c("Falso", "Verdadero"))
g <- g + theme(axis.text.x = element_text(angle = 45,vjust = 0.5, hjust=0.5))

g

```


Se vuelve a proceder de la misma manera, esta vez con las defunciones infantiles y las defunciones totales, lo que resulta en el histograma en la @fig-hist-coinc-infant-def y la distribución de los años en la @fig-dist-ano-infant-def.

```{r, echo=FALSE}
#| fig-cap: "Histograma de la coincidencia en la monotonía de las defunciones infantiles y las defunciones totales"
#| label: fig-hist-coinc-infant-def
#| fig-cap-location: top

datos <- datos %>% mutate(def_infantiles_defunciones= c(NA, sign(diff(defunciones_infantiles))==sign(diff(defunciones))))
 
g <- ggplot(datos %>% na.omit()) +
geom_bar(aes(def_infantiles_defunciones, fill = def_infantiles_defunciones), show.legend = FALSE)

g <- g + scale_x_discrete(labels = c("Falso", "Verdadero"))
g <- g + scale_y_continuous(breaks = seq(0,35,5), limits = c(0,35))

g <- g + labs(x = "Coincidencia en la monotonía",
              y = "Conteo",
              caption = "Fuente: Elaboración propia con datos del INEC")
g <- g + theme_cowplot()
g <- g + scale_fill_brewer(palette = "PuBuGn")
g
```

En este caso, los conteos están más parejos pero ocurrió más que sí se diera la coincidencia. 

```{r, echo=FALSE}
#| fig-cap: "Distribución de los años según la coincidencia en la monotonía de las defunciones infantiles y la cantidad de defunciones"
#| label: fig-dist-ano-infant-def
#| fig-cap-location: top

g <- ggplot(datos %>% na.omit(), aes(x=ano, fill=def_infantiles_defunciones)) 
# g <- g + geom_histogram(aes(y=..density..), position="identity", alpha=0.5)
g <- g + geom_density(alpha=0.6)
g <- g + scale_x_continuous(breaks=seq(1950,2020,10),limits=c(1950,2020))
g <- g + scale_y_continuous(labels = percent, name = "Proporción")
g <- g + labs(x = "Año",
              y = "Proporción",
              caption = "Fuente: Elaboración propia con datos del INEC",
              fill="Coincidencia en\nla monotonía")
g <- g + theme_cowplot() 
g <- g + scale_fill_brewer(palette = "Paired", labels=c("Falso", "Verdadero"))
g <- g + theme(axis.text.x = element_text(angle = 45,vjust = 0.5, hjust=0.5))

g

```
Además, de las distribuciones se aprecia que la discordancia se dio cerca de 1980 hasta el final, mientras que la coincidencia ocurrió sobre todo en años anteriores a 1990. De nuevo, 1980 parece ser un punto de corte pertinente pues aparenta marcar un cambio en el comportamiento de las defunciones totales.

## Descripción del modelo o metodología


Con la finalidad de realizar un pronóstico de la serie de defunciones totales anuales de Costa Rica, se desea implementar el modelo estadístico que mejor se ajuste a los datos.

Para nuestro estudio en cuestión, se ha optado por realizar una implementación de Modelos de Espacio-Estado.Particularmente, 
 Modelos Dinámicos Lineales (DLM). 

Tal como lo establece @petrisDLM, estos últimos son una clase de Modelos de Espacio-Estado también llamados Modelos de Espacio-Estado Lineales Gaussianos. Estos modelos son especificados mediante dos ecuaciones, para $t \geq 1$ se tiene:

$$ Y_{t}= F_{t} \theta_{t} + v_{t}, $$
$$  \theta_{t}= G_{t} \theta_{t-1} + w_{t}   $$

Donde la primer ecuación es llamada ecuación de observación, y la segunda ecuación estado o ecuación del sistema.

Es importante señalar que $F_{t}$ y $G_{t}$ son matrices y $(v_{t})$, $(w_{t})$ son secuencias de ruidos blancos independientes tales que:

$$ v_{t} \sim \mathcal{N}_{m}(0,V_{t}), $$
$$  w_{t} \sim \mathcal{N}_{p}(0,W_{t})  $$

Los DLM poseen dos supuestos, la linealidad y el supuesto de distribuciones Gaussianas. @petrisDLM señala que este último supuesto puede ser justificado mediante argumentos del teorema del límite central.

La estimación y pronóstico se pueden resolver calculando las distribuciones condicionales de las cantidades de interés, dada la información disponible. Para estimar el vector de estados es necesario computar la densidad condicional $p(\theta_{t} |y_{1}, .., y_{t})$. En particular, nos interesa el problema de filtrado (cuando $s=t$), donde los datos se supone que llegan secuencialmente en el tiempo.

En general, el problema de pronóstico de $k$-pasos hacia adelante consiste en estimar la evolución del sistema $\theta_{t+k}$ para $k \geq 1$ y realizar un pronóstico de $k$-pasos para $Y_{t+k}$.

Según @petrisDLM en los DLM, el filtro de Kalman proporciona las fórmulas para actualizar nuestra inferencia actual sobre el vector de estado conforme se disponga de nuevos datos. 

Para un DLM, si se cumple que:

\[ \theta_{t} | \mathcal{D}_{t} \sim \mathcal{N}(m_{t}, C_{t}), t \geq 1 \]

Se tiene que:

La densidad de predicción de estado de k-pasos con  $k \geq 1$ hacia adelante de $\theta_{t+k}$ dada  la información pasada $D_{t}$, es Gaussiana  con media y varianza condicional dadas respectivamente por:

$$  a_{t+k} = G_{t+k}m_{t} $$
$$ R_{t+k}= G_{t+k}C_{t+k}G^{'}_{t+k} + W_{t+k} $$

La densidad de predicción de $k$-pasos con  $k \geq 1$ hacia adelante de $Y_{t+k}$ dada  la información pasada $D_{t}$, es Gaussiana  con media y varianza condicional dadas respectivamente por:

$$  f_{t+k} = F_{t+k}a_{t+k} $$
$$ Q_{t+k}= F_{t+k}R_{t+k}F^{'}_{t+k} + V_{t+k} $$

La densidad de filtrado de  $\theta_{t+k}$  con  $k \geq 1$ dada la información pasada $D_{t+k}$, es Gaussiana  con media y varianza condicional dadas respectivamente por: 


$$  m_{t+k} = a_{t+k} + R_{t+k}F^{'}_{t+k}Q^{-1}_{t+k}e_{t+k} $$
$$ C_{t+k}=R_{t+k} - R_{t+k}F^{'}_{t+k}Q^{-1}_{t+k}F_{t+k}R_{t+k}  $$

## Propuesta y justificación modelos DLM

Como se mencionó en  @fig-defunciones_ano, la cantidad de defunciones totales siguen una cierta tendencia lineal creciente, en particular para años posteriores a 1980.

Debido a que esta es nuestra variable de interés para realizar un pronóstico, es propicio para nuestro estudio en cuestión la implementación de un modelo con supuesto de linealidad, como se mencionó justamente los DLM siguen este supuesto.

Para llevar a cabo los pronósticos se proponen por tanto tres métodos estadísticos pertenecientes a los DLM, estos son: modelo DLM polinomial de primer orden, modelo DLM polinomial de segundo orden y el modelo ARIMA.

Se propone un modelo DLM de primer orden ya que como establece @optimalDLM los DLM de primer orden son algoritmos recomendados al lidiar con datos anuales debido a que las series de tiempo es corta y no presentan patrones estacionales.Dado que nuestros datos son anuales, este modelo se presenta como un posible candidato.

Por su parte @optimalDLM, señala que los DLM de segundo orden son útiles para describir tendencias. Dada la tendencia observada de la serie de defunciones totales sugiere por tanto realizar un modelo  polinomial de segundo orden.


## Primera implementación

Como una primer implementación se utilizará un modelo ARIMA. Tal como lo menciona @petrisDLM un modelo ARIMA puede ser considerado un DLM, esto ya que es posible representar todo modelo ARIMA (ya sea univariado o mulltivariado) como un DLM. 

La escogencia de este modelo al ser un DLM, sigue la misma línea de justificación antes mencionado sobre la elección de modelos DLM para nuestro estudio, siendo este un caso particular de estos.

Sin embargo, es importante mencionar que la escogencia de este modelo como primera implementación también se basa en su simplicidad, y en que dada la bibliografía consultada, se observa que en múltiples investigaciones con temáticas relacionadas a nuestro estudio como el de  @adekambi  y el estudio por @ordorika, se implementa este tipo de modelo.
   
No obstante, según @petrisDLM estos modelos proporcionan un enfoque de caja negra para el análisis de datos, ofreciendo la posibilidad de predecir observaciones futuras, pero con una interpretabilidad muy limitada del modelo ajustado.

Por lo que para bitácoras posteriores se describirán en detalle e implementaran dos modelos de mayor complejidad pero con una mejor interpretabilidad, como lo son los DLM  polinomiales de primer y segundo orden, antes mencionados.


En cuanto a la implementación del primer intento utilizando ARIMA, como se quiere hacer una comparación entre los modelos, se usará una base de entrenamiento y una de prueba para hacer el diagnóstico y cuyos valores ya son conocidos para poder valorar la eficacia de dicho modelo. Se quiere hacer el pronóstico a dos años, por lo que la base de entrenamiento serán los datos entre 1950 y 2018, y se pronosticará las defunciones totales para el 2019 y 2020. 

```{r}
entrenamiento <- base$defunciones[1:69]
serie <- ts( entrenamiento, start=c(1950,1), frequency=1)
```

Primero, se grafica la serie de tiempo de defunciones totales. Para emplear el modelo se requiere estacionareidad.

```{r}
#| fig-cap: "Serie de tiempo de defunciones totales"
#| label: fig-serieDefunciones
#| fig-cap-location: top
#| echo: false
plot(serie)
```


```{r}
#| fig-cap: "ACF y PACF de la serie de defunciones totales"
#| label: fig-ACFDefunciones
#| fig-cap-location: top
#| echo: false
acf2(serie, main="")
```

Se observa de la @fig-serieDefunciones no estacionareidad muy clara, además de que en la @fig-ACFDefunciones se aprecia que la decadencia de las correlaciones no son suficientemente rápidas. Se lleva a cabo una diferenciación 

```{r}
#| fig-cap: "Serie de tiempo de defunciones totales con una diferencia"
#| label: fig-serieDefuncionesdif
#| fig-cap-location: top
#| echo: false
seriedif <- diff(serie)
plot(seriedif)
```


```{r}
#| fig-cap: "ACF y PACF de la serie de defunciones totales con una diferencia"
#| label: fig-ACFDefuncionesdif
#| fig-cap-location: top
#| echo: false
acf2(seriedif)
```

Se observa de la @fig-serieDefuncionesdif que aún hay evidencia de no estacionareidad por lo que se lleva a cabo una segunda diferenciación

```{r}
#| fig-cap: "Serie de tiempo de defunciones totales con dos diferencias"
#| label: fig-serieDefuncionesdif2
#| fig-cap-location: top
#| echo: false
seriedif2 <- diff(serie, differences = 2)
plot(seriedif2)
```


```{r}
#| fig-cap: "ACF y PACF de la serie de defunciones totales con dos diferencias"
#| label: fig-ACFDefuncionesdif2
#| fig-cap-location: top
#| echo: false
acf2(seriedif2)
```

En la @fig-serieDefuncionesdif2 se aprecia que con dos diferencias ya se logra estacionareidad. Además, de la @fig-ACFDefuncionesdif2 se nota que tiene una decadencia gradual en las correlaciones y las autocorrelaciones parciales luego del primer rezago por lo que implica un modelo ARMA(1,1). Se lleva a cabo la implementación de este modelo con dos rezagos. 

```{r}
modelo <- arima(serie, order=c(1, 2, 1))
```

y se presentan algunos diagnósticos. 

```{r}
#| fig-cap: "Diagnósticos del modelo ARIMA implementado"
#| label: fig-diagARIMA
#| fig-cap-location: top
#| echo: false
par(mar=c(2,2,2,2))
tsdiag(modelo)
```



En la @fig-diagARIMA se aprecia que los residuos no parecen mostrar ningún patrón significante y la varianza aparenta ser constante. El gráfico de ACF confirma que no existe correlación en los residuos. En el último gráfico se muestra que bajo la prueba de Ljung-Box existe evidencia de que no hay ninguna estructura remanente en los residuos, lo que apoya la selección de este modelo. También se puede utilizar la función de auto.arima la cual ajusta modelos ARMA para diferentes escogencias de p y q y los compara utilizando criterios de AIC y BIC para confirmar la elección de este modelo

```{r}
modelo1 <- auto.arima(serie)
summary(modelo1)
```



Finalmente, con este modelo se lleva a cabo el pronóstico a dos años. 

```{r}
#| fig-cap: "Pronóstico a dos años utilizando el modelo ARIMA"
#| label: fig-pronARIMA
#| fig-cap-location: top
#| echo: false
pronostico <- forecast(modelo, h=2)
plot(pronostico)
```


```{r}
#| tbl-cap: "Pronóstico e intervalos de confianza del modelo ARIMA"
#| label: tbl-proARIMA
#| tbl-pos: 'h'
#| echo: false
pronostico %>% kbl() %>%
  kable_styling(latex_options = c("striped"))  %>%
  kable_styling(full_width = F)%>%kable_classic_2() %>% row_spec(0,bold=TRUE)
```

La @tbl-proARIMA resumen los pronósticos e intervalos de confianzo utilizando el modelo ARIMA que se pueden comparar con los valores reales de 24292 para el 2019 y 26209 para el 2020. Es importante recordar que el 2020 fue anómalo por ser el primer año del COVID-19 en Costa Rica lo que ocasionó más muertes. Áún así se aprecia que para ambos años se obtuvieron valores que caen dentro del intervalod de confianza 95%. La diferencia entre el pronóstico y el valor real en valor absoluto es dado por 

```{r}
#| echo: false
abs(pronostico$mean[1]-base$defunciones[70])
abs(pronostico$mean[2]-base$defunciones[71])
```
